【裁判字號】    98,訴,746
【裁判日期】    981120
【裁判案由】    清償債務
【裁判全文】
臺灣板橋地方法院民事判決               98年度訴字第746號
原      告  訊禾科技股份有限公司
法定代理人  丙○○
訴訟代理人  甲○○
            乙○○
被      告  丁○○
法定代理人  王耀星律師
上列當事人間請求清償債務事件，經臺灣臺北地方法院移送前來
，本院於民國98年10月29日言詞辯論終結，判決如下：
    主    文
原告之訴駁回。
訴訟費用由原告負擔。
    事實及理由
壹、程序方面
    訴狀送達後，原告不得將原訴變更或追加他訴，但減縮應受
    判決事項之聲明者，則不在此限，民事訴訟法第255條第1項
    第3款定有明文。原告原起訴主張被告應給付原告新臺幣（
    下同）2,832,033 元，及自起訴狀繕本送達被告翌日起至清
    償日止按年息5％ 計算之法定遲延利息，嗣於民國98年10月
    13日具狀縮減聲明為被告應給付原告2,396,286 元，及自起
    訴狀繕本送達被告翌日起至清償日止按年息5％ 計算之法定
    遲延利息（見本院98年度訴字第746號卷第139頁），此單純
    減縮聲明，參酌上開說明，自應准許，合先敘明。
貳、實體方面
一、原告起訴主張：
  (一)原告係訴外人新禾科技興業股份有限公司出資設立之子公司
    ，被告則擔任原告公司副總經理，對外採購權限為100,000
    元，逾越前開金額須經訴外人即總經理王章仁之同意。詎料
    ，被告與訴外人美商凱創系統股份有限公司（下稱凱創公司
    ）接洽業務時，違反原告按其職務所賦予之採購權限，私自
    於94年9 月8 日逕向訴外人凱創公司之代理廠商即訴外人百
    徽股份有限公司（下稱百徽公司）採購4,330,265 元之商品
    一批（下稱系爭貨品），直至同年9 月12日因須付款訴外人
    王章仁使知悉前開採購案件，惟被告仍於同年9 月13日以原
    告公司支票支付上開金額。據被告表示系爭貨品有一半已有
    買主，另一半在年底前可全部銷售完畢，被告竟而要求訴外
    人凱創公司簽立「原廠出貨承諾保證書」以取信之。然系爭
    貨品現仍滯銷，原告在不得已下乃於96年1 月5 日將被告停
    職，並限其於同年1 月20日妥善處理完畢，惟至今期限已過
    ，被告未能採取適當之補救措施，卻於同年月9 日以存證信
    函卸責，故原告於同年月16日即發函予以免職。是以，上揭
    情事造成原告尚庫存2,832,033 元之商品滯銷迄今，於扣除
    他案調解程序中以435,747 元賣出系爭貨品之金額後，原告
    仍受有2,396,286 元之損害。
  (二)又原告公司因業務需要，以內部審核客戶之債信額度作為出
    貨給客戶最高額度之參考，而業務人員僅得在原告內部核給
    客戶之債信額度內出貨。然被告任職期間，逾越採購權限造
    成大量庫存，除私自將採購金額支付予訴外人百徽公司外，
    復利用原告公司核給臺灣禮來公司之債信額度，假借名義出
    貨給債信額度不足、原不得出貨之廣成公司，再以貨品已經
    銷售取信於原告。嗣廣成公司大部分貨品因帳款無法回收而
    辦理銷退，故被告明知廣成公司無足夠信用額度，卻規避債
    信管理機制，違反原告公司「進出貨管理辦法彙總」（下稱
    系爭辦法）第4 點約定之採購權限，諸多行為皆有違被告應
    盡之善良管理人注意義務，自應依系爭辦法附款之約定，承
    擔所有損失責任。
  (三)另被告雖係與訴外人新禾股份有限公司（下稱新禾公司）簽
    立誓約書，然依勞保卡資料及原告公司人事紀錄，被告未曾
    任職於新禾公司，期間幾經離職與調職，末始至原告公司任
    職，且被告已為集團內之老員工，故並未按人事規定重行簽
    立誓約書。況觀被告所提員工保證書可知，其上亦約定「保
    證人所具保證書無論被保人職務如何遷調（含調至貴公司之
    投資公司等）均繼續有效」。再者，被告就WEB EIP 即新禾
    集團企業內部入口網站，均有一組帳號及密碼，焉有不知系
    爭辦法之理，是系爭辦理顯已成為兩造間僱傭契約之一部。
    甚且，被告擔任原告公司營業處長績效良好，故原告亦對其
    有對應之調薪及獎金發放。
  (四)本件時效期間，若主張侵權行為損害賠償應自96年1 月16日
    原告予以免職時起算，若主張債務不履行之給付責任則應自
    被告要求自行離職時即96年1月9日起算，故原告之請求權均
    未罹於時效而消滅，爰依委任關係、債務不履行之法律關係
    ，請求被告對原告負損害賠償責任等語，並聲明被告應給付
    原告2,396,286 元，及自起訴狀繕本送達之翌日起至清償日
    止，按年息5％計算之利息。
二、被告則以：
  (一)依商品明細表所示日期，縱以95年1月5日系爭貨品庫存情況
    計算，原告之侵權行為損害賠償請求權亦早已罹於2 年之消
    滅時效期間。況且，被告絕無越權採購行為，因被告任職時
    僅為一中階主管，無業績權責，亦無績效獎金，而該採購案
    件直接負責與百徽公司接洽之人乃原告公司專案經理即訴外
    人謝志強，被告之上級主管尚有訴外人王章仁、訴外人即原
    告公司董事長丙○○與訴外人即資金控管部門長官李英徽，
    故公司款項之支付均由訴外人丙○○把關，並保管簽發支票
    之小章，由其親自蓋印。至訴外人凱創公司所提出之保證書
    與原告未依約履行之責任，與被告無涉。
  (二)原告所提誓約書係被告於85年9 月16日於新禾公司所簽立，
    與本件原告無涉，原告亦自陳其為獨立運作之公司，而被告
    曾離職又復職於原告公司，顯已另行成立一僱傭關係。另員
    工保證書第5 條未於括號中載明該保證書繼續有效之投資公
    司為何，且此保證書早於簽訂之日即85年9 月16日經3 年而
    失效，況保證之責在於訴外人王財源、劉淑芬，且被告從未
    見過系爭辦法等語置辯，並聲明如主文第1項所示。
三、兩造所不爭執之事項：
  (一)被告任職原告公司之初為營業處處長，下轄企畫部、技術部
    、產品服務業務部、新竹地區業務部、台中地區業務部及高
    雄地區業務部，處長以下之經理、主任、主辦、資深主任、
    技術工程師、資深經理、專案經理、業務主任及業務專員皆
    由營業處長管理，嗣於95年3 月28日由原告公司總經理王章
    仁提出人事異動調整，同年4月1日被告即由營業處處長職調
    升為副總經理。惟被告其上另有上級主管即總經理王章仁、
    董事長丙○○等人。
  (二)原告公司於94年9月間向百徽公司購入品號為OR1G-2MGBIC、
    OR1G587-09、OR1H-16TX、OR1H582-51、OR6C207-3、OR7C10
    7、OR7G-6MGBIC-A、OR7G4270-12、OR7G4282-41、ORA2H124
    -24、ORC2G124-24、ORIM-SE-LIC、ORNIM-SER-02、ORNIM-V
    35-CAB-04、ORNSA-PM-10D、ORXSR-128MB-MEN、ORXSR-1805
    、ORXSR-1850之系爭商品，買賣總金額為4,330,265 元。直
    至95年1月5日止仍有庫存相當於2,832,033 元價值之商品於
    原告公司。
四、本件之爭點，厥為：(一)原告與被告間是否存有委任關係？被
    告是否逾越權限為採購行為？(二)原告得否依員工誓約書、系
    爭辦法請求被告負擔系爭貨品滯銷之損害賠償責任？其請求
    權是否罹於時效而消滅？
  (一)原告與被告間是否存有委任關係？被告是否逾越權限為採購
    行為？
  1.按當事人主張有利於己之事實者，就其事實有舉證之責任，
    但法律別有規定或依其情形顯失公平者，不在此限，民事訴
    訟法第277 條定有明文。又按，受任人之權限，依委任契約
    之訂定；未訂定者，依其委任事務之性質定之。委任人得指
    定一項或數項事務而為特別委任，或就一切事務，而為概括
    委任，亦為民法第532 條所明定。故關於受任人之權限及其
    應處理事務之範圍，應依照委任契約雙方當事人之約定，倘
    屬於雙方委任契約約定範圍以外之事務，受任人無代為處理
    之義務，委任人亦無請求受任人代為處理之權利，而雙方關
    於委任之範圍有所爭執時，自應由主張對自己有利之當事人
    負舉證之責任。
  2.本件原告主張被告於94年9月初向百徽公司購入價值4,330,
    265 元之系爭貨品乙節，業據原告提出商品提出商品明細表
    、採購單、統一發票等件附件為憑（見臺灣臺北地方法院98
    年度審訴字第87號第8頁-第10頁），此為兩造所不爭執，堪
    認原告此部分之主張為真實，然就被告逾越採購權限之主張
    ，則為被告所否認，是以，於此首應審酌乃被告處理採購事
    務有無逾越其權限，此有利於原告之事實，自應由原告負舉
    證責任。
  3.經查，被告於94年間係受委任擔任原告公司業務處處長，下
    轄企畫部、技術部、產品服務業務部、新竹地區業務部、台
    中地區業務部及高雄地區業務部等情，此兩造不爭執之事實
    ，並有原告所提訊禾科技股份有限公司94年度人員組織表附
    卷為佐（見本院卷第41頁），惟就被告逾越採購權限一事，
    縱據原告提出系爭辦法並以第壹項第4 點關於商品類採購權
    限之約定為主張，然觀系爭辦法第3 點關於採購流程之約定
    ，其第1 項係記載：「使用單位或業務負責單位依第貳項提
    出各項採購單，並經授權主管簽核」等字樣，足認倘被告逾
    越處級主管權限採購貨品，嗣經上級主管諸如總經理、董事
    長之簽核同意，仍得進行採購。再者，系爭辦法第壹項補充
    項目（訊禾公司）欄第1 點亦載明：「非新禾集團代理之商
    品採購，其單筆採購金額超過5 萬元以上者，需附客戶訂購
    證明文件（如客戶採購單、訂購確認單等），相關文件需請
    客戶蓋上該公司證明章及採購人員之簽名」等文字，附參原
    告所提凱創公司出具之原廠出貨承諾保證書（見臺灣臺北地
    方法院98年度審訴字第87號卷第11頁），可認前揭承諾保證
    書之性質，應為系爭辦法補充項目第1 點所謂客戶訂購證明
    文件，而其上蓋印之凱創公司行政合約專用章暨訴外人吳智
    偉之印章，足已符合前揭補充項目所定原告公司之標準採購
    流程。
  4.再查，系爭辦法第參項末段補充說明（訊禾公司）欄第1 點
    另記載：「非新禾代理商品之銷貨表單需經〝處級〞主管簽
    核（既單筆銷售10萬元以上）者，應附客戶簽章“訂購單”
    或“訂購單”確認單並由業務或In-house在單據上填寫本筆
    成本分析，經授權主管簽准後才可出貨。分公司部分即由當
    地業務列出銷貨單與簽名後，隨附客戶簽章之“訂購單”或
    “訂購單”，交由分公司業管回傳給總公司In -house （姿
    妃），轉呈送主管簽核。主管簽可後，該表單留存於總公司
    業管備查，並由總公司業管以〝E-mail〞通知業務及分公司
    業管可放行出貨。（分公司之銷貨單及客戶訂購單，統一留
    存於分公司業管備查）」，顯見處級主管核單筆銷售在10萬
    元以上者，必經授權主管簽准才可出貨，且尚須經總公司主
    管簽可，始得由業管通知業務及分公司放行出貨，原告公司
    無論採購流程或出貨作業流程，均採層層分級授權制度。
  5.又所謂財務報表則係指資產負債表、損益表、現金流量表及
    股東權益變動表（商業會計法第28條參照）。而上開表冊應
    由代表商業之負責人、經理人及主辦會計人員簽名或蓋章負
    責（商業會計法第66條第1 項參照）。是以，系爭辦法雖就
    商品及雜項支出訂有採購權限，惟會計表冊之編造，通常係
    先由會計人員在經理人之指揮下為之；至於會計人員編製財
    務報表之會計流程，係會計事項發生時，須先取得原始憑證
    ，藉以證明會計事項之經過，並藉以造具記帳憑證（傳票）
    之後，再根據記帳憑證所記載之會計分錄，依照會計事項發
    生之順序登帳。而原告乃一資本額50,000,000元之股份有限
    公司，有公司及分公司基本資料查詢明細在卷為憑（見本院
    卷第152 頁），本應有一合法完整之會計作業流程，其於進
    行採購時亦須按照內部擬定之標準作業流程逐層簽核，此觀
    系爭辦法第參項第2 點關於出貨作業第1 項記載：「營業人
    員或業務助理根據客戶訂購單或訂購確認單，於ERP 電腦系
    統上登打及列印銷貨單，並填入該客戶目前總債權（含本筆
    交易金額、目前未收款及未兌現票據金額）與債信，並依下
    述債權管理辦法，經授權權限之主管簽核，將有關單據送交
    儲運單位辦理商品出倉作業…」等文字（見本院卷第23頁）
    ，即可推論出原告公司無論進貨或出貨，均須經授權主管核
    可，始能出倉，甚且須由會計人員按照會計流程開立票據，
    始得支付採購款項之內部作業流程。
  6.查被告在94年9 月7 日訂購系爭貨品後，原告公司旋即於同
    年月13日以百徽公司為受款人開立4,330,265 元之支票，並
    於該發票之發票人簽章欄蓋印原告公司暨其法定代理人丙○
    ○之印章於其上，有原告出具之支票乙紙附卷可稽（見臺灣
    臺北地方法院98年度審訴字第87號卷第13頁），顯見該採購
    案件之支票係經原告公司之標準會計程序始行開立，縱被告
    未取得上級主管簽可即為採購，抑或逕行開立該支票，揆諸
    前揭說明，被告之上級主管即訴外人王章仁，甚或原告公司
    法定代理人丙○○於審閱每月財務報表之際，亦得藉由相關
    帳簿得知原告公司當月之財務及各項營收支出（含該採購案
    件）概況，故原告公司未於斯時終止該案件之進行，或為任
    何補救措施，可認已默示授權同意被告就系爭貨品採購之處
    理方式。況參酌現行公司經營模式，原告公司就公司之年度
    營業政策、經營方針、營業計畫、收支暨獲利應有相當程度
    之規劃及預期，始授權主管採購商品，若將決策錯誤所導致
    之庫存問題，強行轉嫁予被告使其承受，亦難齊事理之平。
    甚且，原告提出系爭辦法、採購單、統一發票、支票等件僅
    得證明被告曾採購系爭貨品之事實，惟對於其逾越權限或有
    何不完全給付之情事，此等有利於己之事實，原告自始未提
    出其他積極事證供本院審酌，尚不足推論出被告未按委任契
    約雙方當事人之約定採購系爭貨品，而有違反善良管理人注
    意義務之情事。
  7.又「按解釋意思表示，應探求當事人之真意，不得拘泥於所
    用之辭句，民法第98條固有明文。解釋私人之契約應通觀全
    文，並斟酌立約當時之情形，以期不失立約人之真意。…解
    釋意思表示端在探求表意人為意思表示之目的性及法律行為
    之和諧性，解釋契約尤須斟酌交易上之習慣及經濟目的，依
    誠信原則而為之。關於法律行為之解釋方法，應以當事人所
    欲達到之目的、習慣、任意法規及誠信原則為標準，合理解
    釋之，其中應將目的列為最先，習慣次之，任意法規又次之
    ，誠信原則始終介於其間以修正或補足之」，此有最高法院
    18 年 上字第1727號判例、最高法院88年度臺上字第1671號
    裁判意旨可茲參照。本件原告另主張被告違反原告公司內部
    審核客戶債信額度作為出貨最高額度之機制，逾越採購權限
    造成大量庫存等語，然依系爭辦法第參項第3 點經銷商或直
    接客戶出貨超債信授權權限第1 、2 項其下附註欄已載明：
    「對特定客戶之授權，主管得以書面通知刪減其權限」，顯
    見被告若有超出債信額度出貨之情事，其上級主管仍得以書
    面通知刪減其權限。是以，原告逕執債信授權權限之相關約
    定，將貨品嗣後無法銷退之責轉嫁予於訂購人即被告，其解
    釋有無違反誠信原則，誠屬可議。
  8.準此，被告既於委任事務所定權限範圍內據系爭辦法採購系
    爭貨品，則自系爭貨品購入之際，原告本即應承受另行轉售
    耗費時間、金錢之損害，且須承受市價波動之價差風險。況
    買賣契約之約定，乃當事人契約自由、私法自治原則之體現
    ，原告既已衡盱交易常情及貨品滯銷等主、客觀因素，猶委
    任被告處理採購等相關事宜，復無法證明被告有逾越權限之
    情事，甚或其商品滯銷所受損害與被告之採購行為間存有因
    果關係，從而，原告主張被告違反善良管理人之注意義務致
    公司受有損害云云，自不足憑採。
  9.再者，被告係於94年9 月初購入系爭貨品，嗣於95年4 月1
    日獲訴外人即原告公司總經理王章仁拔擢晉升為原告公司副
    總經理之事實，業據原告提出原告公司人事簽呈、組織圖、
    訊禾科技股份有限公司九十五年度（四月份）人員組織表等
    影本附卷為憑（見本院卷第43頁- 第45頁），為兩造所不爭
    執，已如前述。從而，原告前自陳稱其總經理王章仁於94年
    9 月12日因須付款予百徽公司始知悉該採購案件云云（見本
    院卷第33頁），亦即原告公司總經理王章仁於知悉被告辦理
    系爭貨品採購一案後，仍於隔年即95年3 月28日以「為培育
    公司中生代領導人才，以促進人事新陳代謝。並為提高組織
    士氣，激勵優秀基層人員，擬配合組織變動，提議人員異動
    及晉升」為由，拔擢被告為副總經理，則原告公司明知被告
    違反善良管理人之注意義務，猶願予以拔擢，即與常情相違
    。此外，原告主張被告係於任職原告公司副總經理一職時採
    購系爭貨品，然查被告斯時仍為原告公司營業處長，其主張
    前後即有矛盾，均難足採。
  (二)原告得否依員工誓約書、系爭辦法請求被告負擔系爭貨品滯
    銷之損害賠償責任？其請求權是否罹於時效而消滅？
  1.按損害賠償之債，以有損害之發生及有責任原因之事實，並
    二者之間，有相當因果關係為成立要件。故原告所主張損害
    賠償之債，如不合於此項成立要件者，即難謂有損害賠償請
    求權存在。而侵權行為所發生之損害賠償請求權，以有故意
    或過失不法侵害他人權利為其成立要件，若其行為並無故意
    或過失，即無賠償之可言，最高法院48年台上字第481 號判
    例可資參照。是以，關於構成侵權行為之要件，至少須有損
    害之發生、有責任原因之事實（即有故意或過失不法侵害他
    人權利）及有權利之侵害為其要件，如無上述要件之存在，
    自無侵權行為可言，更無侵權行為損害賠償請求權之存在。
  2.本件原告主張被告應忠實執行業務並善盡善良管理人之注意
    義務，惟被告於任職期間未盡其義務致原告公司受有損害，
    爰請求被告負侵權行為損害賠償之責任云云，然原告就損害
    之發生、被告有何故意或過失，或原告公司受有權利之侵害
    等情，均未舉證以實其說，揆諸前揭說明，自難認被告有何
    侵權行為可言，縱被告所為採購已符合侵權行為之法定構成
    要件，然自系爭貨品庫存於原告公司倉庫之時起，即以採購
    單所載95年1月5日庫存狀況之日計算（見臺灣臺北地方法院
    98年度審訴字第87號卷第14頁），原告之侵權行為損害賠償
    請求權亦已罹於民法第197條所定2年之消滅時效期間而消滅
    ，是被告此之抗辯，洵屬可採。
五、綜上所述，原告並未舉證被告受原告委任處理事務有何逾越
    權限及其應處理事務之範圍，原告依據民法第184 條、第54
    4 條、第277 條及公司法第23條第1 項規定，主張被告因處
    理委任事務所生之系爭貨品滯銷及侵權行為之損害賠償，並
    請求被告應給付原告2,396,286 元，及自起訴狀繕本送達被
    告翌日起至清償日止按年息5 ％計算之法定遲延利息，自無
    理由，應予駁回。
六、本件事證已臻明確，兩造其餘攻擊防禦方法及舉證，核於判
    決之基礎及結果無影響，爰不一一論列，附此敘明。
七、訴訟費用負擔之依據：民事訴訟法第78條。
中    華    民    國    98    年    11    月    20    日
                  民事第二庭    法  官  吳振富
以上正本係照原本作成。
如對本判決上訴，須於判決送達後20日內向本院提出上訴狀。
中    華    民    國    98    年    11    月    20    日
                                書記官  李宏明


司法院資訊處製作；財團法人民間司法改革基金會備份。
